ACORDAO-COMPLETO-2407134

ACÓRDÃO 2013/2020 ATA 29/2020 - PLENÁRIO

VISTOS, relatados e discutidos estes autos de tomada de contas especial instaurada em desfavor do Sr. Ludson José Machado, ex-empregado da Caixa Econômica Federal (Caixa) , em razão de operações bancárias irregulares em contas correntes de clientes da entidade, realizadas na agência de Sacramento (MG) , do que decorreu débito no valor de R$ 892.299,43,
ACORDAM os Ministros do Tribunal de Contas da União, reunidos em Sessão do Plenário, diante das razões expostas pelo Relator, em:	
9.1 considerar revel o responsável Ludson José Machado, para todos os efeitos, dando-se prosseguimento ao processo, com fulcro no art. 12, § 3º, da Lei 8.443, de 16 de julho de 1992;
9.2 julgar irregulares, nos termos dos arts. 1º, inciso I, 16, inciso III, alínea "d", da Lei nº  8.443, 16 de julho de 1992, c/c os arts. 19 e 23, inciso III, da mesma Lei, as contas do responsável Ludson José Machado, condenando-o ao pagamento das importâncias discriminadas, atualizadas monetariamente e acrescidas dos juros de mora calculados a partir das datas discriminadas até a data da efetiva quitação do débito, fixando-lhe o prazo de quinze dias, para que comprove o recolhimento das referidas quantias aos cofres da Caixa Econômica Federal, nos termos do art. 23, inciso III, alínea "a", da Lei nº  8.443, de 1992, c/c o art. 214, inciso III, alínea "a", do Regimento Interno;  
	Data 
	Valor (R$) 

	26/10/2007
	533.576,76

	23/8/2007
	7.567,68

	23/8/2007
	32.777,72

	6/8/2007
	47.994,59

	23/8/2007
	130.000,00

	23/8/2007
	140.382,68

9.3 autorizar, desde logo, se requerido, com fundamento no art. 28, inciso I, da Lei nº  8.443, de 1992, c/c o art. 217, §§ 1º e 2º do Regimento Interno, o parcelamento da dívida em até 36 parcelas, incidindo, sobre cada parcela, corrigida monetariamente, os correspondentes acréscimos legais, fixando-lhe o prazo de quinze dias, a contar do recebimento da notificação, para comprovar o recolhimento da primeira parcela, e de trinta dias, a contar da parcela anterior, para comprovar os recolhimentos das demais parcelas, devendo incidir, sobre cada valor mensal da dívida referida os juros de mora devidos, na forma prevista na legislação em vigor, alertando o responsável de que a falta de comprovação do recolhimento de qualquer parcela importará o vencimento antecipado do saldo devedor, nos termos do § 2º do art. 217 do Regimento Interno;
9.4 dar ciência deste acórdão ao responsável, informando-lhe que seu inteiro, e o relatório e o voto que o precedem, podem ser acessados em www.tcu.gov.br/acordaos;
9.5 encaminhar cópia deste acórdão à Caixa Econômica Federal e, nos termos do § 3º do art. 16 da Lei 8.443, de 1992, à Procuradoria da República em Minas Gerais, informando-lhes que seu inteiro teor, e o relatório e o voto que o precedem, podem ser acessados em www.tcu.gov.br/acordaos.

Tomada de contas especial instaurada em razão de dano ao erário ocorrido em virtude movimentações irregulares em contas de clientes.

Caixa Econômica Federal (Caixa).

3. Responsável: Ludson José Machado (CPF XXX.904.256-XX).

13.1. Ministros presentes: José Mucio Monteiro (Presidente), Walton Alencar Rodrigues, Benjamin Zymler, Aroldo Cedraz, Raimundo Carreiro (Relator), Ana Arraes e Bruno Dantas.
13.2. Ministros-Substitutos convocados: Augusto Sherman Cavalcanti e Marcos Bemquerer Costa.
13.3. Ministros-Substitutos presentes: André Luís de Carvalho e Weder de Oliveira.

ACORDAO-COMPLETO-2525775

Acórdão de Relação 313/2022 - Plenário

Acórdão de Relação

RAIMUNDO CARREIRO

Trata-se de Tomada de Contas Especial, instaurada pela Caixa Econômica Federal (Caixa) , em desfavor do Sr. Ludson José Machado, ex-empregado da instituição, em razão de movimentações irregulares em contas de clientes ocorridas na agência da Caixa em Sacramento (MG) , do que decorreu débito no valor de R$ 892.299,43.
A FASE INTERNA
O tomador de contas apresentou suas conclusões à peça 1, p. 198/202. Manifestou-se sobre as irregularidades e a correspondente responsabilidade do ex-empregado, na condição de gerente geral da agência. Concluiu ter sido causado prejuízo no valor mencionado, devido a operações de transferência não autorizadas com recursos de contas de clientes.
A Controladoria-Geral da União (CGU) apresentou o relatório de auditoria de peça 1, p. 210/2013, em que registra sua concordância com o parecer do Tomador de Contas. Certificou a irregularidade das contas em apreciação (peça 1, p. 214) , tendo a autoridade ministerial competente atestado haver tomado conhecimento de suas conclusões (peça 1, p. 219) .
O EXAME PRELIMINAR
O disposto no art. 10 da IN n.º 71, de 2012 foi observado, uma vez que constam dos autos os documentos elencados no referido dispositivo normativo que se enquadram ao caso vertente e que possibilitam a análise do mérito da questão em debate e o amplo exercício do contraditório e do direito de defesa.
A CITAÇÃO
A Secretaria de Controle Externo de Tomada de Contas Especial (Secex-TCE) , conforme instrução de peça 6, chamou aos autos o responsável indicado pelo tomador de contas para recolher o débito verificado ou apresentar suas alegações de defesa quanto a:
50.1.	Realizar citação, com fundamento nos arts. 10, § 1º, e 12, incisos I e II, da Lei 8.443/1992 c/c o art. 202, incisos I e II, do RI/TCU, do Sr. Ludson José Machado (CPF XXX.904.256-XX) , para que, no prazo de quinze dias a contar do recebimento do ofício citatório, apresente alegações de defesa quanto à ocorrência abaixo indicada, em razão da conduta também especificada, e/ou recolha aos cofres da Caixa Econômica Federal as quantias abaixo indicadas, atualizadas monetariamente a partir das respectivas data até o efetivo recolhimento, abatendo-se a quantia eventualmente ressarcida, ressaltando-se que, caso venha a ser condenado, o valor do débito será acrescido de juros de mora, na forma da legislação em vigor:
Ocorrência: Desvio de recursos de correntistas da CAIXA, por meio de movimentações fraudulentas em suas contas. 
Débito: (peça 1, p. 183) 
	VALOR (R$) 
	DATA

	533.576,76
	26/10/2007

	7.567,68
	23/8/2007

	32.777,72
	23/8/2007

	47.994,59
	6/8/2007

	130.000,00
	23/8/2007

	140.382,68
	23/8/2007

                                                               Valor atualizado até 3/5/2019: R$ 1.720.196,73
Responsável: Sr. Ludson José Machado (CPF XXX.904.256-XX) , Técnico Bancário Novo, à época, na função de gerente geral.
Conduta: Apropriar-se indevidamente de valores das contas 0940.001.00000150-2, 0940.013.00034946-4, 0193.001.00015061-3, 0940.001.00006601-9, 0940.006.00000085-0, 0940.006.00000125-2, 0940.013.00100108-9, em benefício próprio, por meio de transferências para sua conta.
Dispositivos violados: Subitens 11.2.1.2 - "valer-se do cargo ou função para tirar proveito pessoal, 11.2.1.11 - "descumprir leis, regulamentos, normas e atos da Administração", 11.2.1.22 - "escriturar voluntariamente com inexatidão documentos e outros papéis ou informá-los incorretamente" e 11.3.1.4 - "improbidade" do MN RH 053 - Regulamento de Pessoal da CAIXA.
Nexo de causalidade: A fraude na movimentação de contas de correntistas da Agência Sacramento/MG resultou em prejuízo à CAIXA, no valor de R$ 892.299,43.
Evidências: Processo Administrativo - MG.0940.2007.A.000153; Relatório Conclusivo (peça 1, p. 87-105) ; pareceres da área jurídica, por meio da Nota Jurídica JURIR/BH 821/07 (peça 1, p. 106-110) e da Nota Jurídica JURIR/BH 400/2008 (peça 1, p. 132-133) ; Julgamento do Conselho Disciplinar Regional/BH - CDR 001/2008 (peça 1, p. 158) , em 1ª instância e do Conselho Disciplinar da Matriz - CDM 043/2008 (peça 1, p. 141) , em 2ª instância.
A ANÁLISE DE MÉRITO 
A seguir, com fundamento no art. 1º, § 3º, inciso I, da Lei nº 8.443/92, transcrevo excerto do exame da matéria tratada nos autos levado a efeito pela Secex-TCE, à peça 21, ratificado pelo titular da unidade técnica à peça 23.
HISTÓRICO 
O empregado Ludson José Machado, gerente geral, foi responsabilizado pecuniariamente no processo disciplinar MG.0940.2007.A.000153, cuja apurações restam encerradas. Foi aplicada a penalidade administrativa de demissão por justa causa. 
MG.0940.2007.A.000153
Em depoimento (peça 1, p. 19-21) , o empregado José Antônio Batista, afirma que ao verificar o Sistema de Prevenção a Lavagem de Dinheiro - SIPLA, deparou-se com créditos de aproximadamente R$ 140.000,00 na conta 0940.001.000200-2, o que chamou sua atenção, considerando o expressivo valor da transação e a origem dos recursos que partia da conta corrente de clientes da agência. 
O empregado observou que havia outros créditos em meses anteriores, algumas vezes a favor do Sr. Ludson José Machado, e em outras, para a conta Banco do Brasil n° 0691.0044759-5, que mantinha em conjunto com sua companheira, ambos em valores incompatíveis com a renda auferida por ele. 
Considerando que, na época, substituía o Sr. Ludson José Machado em suas férias, o empregado José Antônio Batista comunicou os fatos à Superintendência Regional Triângulo Mineiro, que solicitou a instauração de Comissão de Apuração de Responsabilidade, instaurada através da Portaria 030/07 (peça 1, p. 8) em 18/6/2007.
Em 17/7/2007 o objeto da apuração foi ampliado, por meio da Portaria 033/2007 (peça 1, p. 9) .
Em 18/7/2007 foi formalizada a prorrogação do prazo da apuração pela Portaria 034/2007 (peça 1, p. 10) .
A Comissão apurou que as irregularidades tiveram início a partir da intensificação do relacionamento entre o Sr. Ludson José Machado e o cliente da agência, Sr. Sebastião Rosa Lima, depois que foi contemplado com um prêmio da LOTOMANIA no valor de R$ 3.133.538,19 no dia 18/8/2005 (peça 1, p. 91-item 7.1.4.2) .
À época do recebimento do prêmio, o cliente que era torneiro mecânico e de origem humilde, mantinha na Ag. Sacramento/MG as contas CAIXA n° 0940.001.00000150-2 e 0940.013.000039946-4 (peça 1, p. 76 a 77) .
Considerando o desconhecimento do mercado de investimentos, aliada à simplicidade do ganhador do prêmio, a relação com o então gerente geral passou de consultor de investimentos para um relacionamento pessoal mais intenso, extensivo inclusive a familiares de ambos, conforme relato do próprio cliente, quando em seu depoimento pontuou essa relação como sendo "de pai para filho" (peça 1, p. 26) . 
Aproveitando desse facilitador, o Sr. Ludson José Machado transferia significativas somas de recursos provenientes das contas do cliente Sr. Sebastião Rosa Lima para suas contas pessoais, (peça 1, p.186 a 187) . 
Para honrar compromissos assumidos por Sebastião Rosa Lima, cuja conta já não possuía saldo para tais operações, o então gerente geral efetuou saques irregulares em contas bancárias de outros clientes que raramente compareciam à agência, promovendo um ajuste entre essas contas, ora debitando, ora creditando, de acordo com a situação, conforme pode ser verificado no extrato bancário (peça 1, p. 46-64) .
A Comissão apurou que as transações eram realizadas pelo Sistema de Automação - SIAPV com o usuário do Sr. Ludson José Machado ou autenticadas em terminal instalado em sua mesa de trabalho, o que vai de encontro à hipótese de que outro empregado tenha cometido as fraudes, como sugere o ex-empregado em sua defesa no depoimento (peça 1, p. 28-33) . 
Quando solicitada posição da conta bancária mantida naquela agência, os clientes recebiam um documento confeccionado pelo gerente geral, omitindo-se ali os débitos não autorizados, utilizando o mesmo modus operandi com todos que solicitavam extrato bancário diretamente a ele (peça 1, p. 65-71) . 
Nesses casos, o documento apresentado aos clientes era confeccionado de acordo com a conveniência do Sr. Ludson José Machado, sendo entregue por ele diretamente aos clientes, como informado pelo representante da prefeitura municipal de Sacramento (peça 1, p. 42) .
No Relatório Conclusivo (peça 1, p. 97-105) , concluiu-se que o empregado executara seus atos conscientemente,  ao manipular as informações de movimentações em extratos de contas, com o fim de ocultar as transferências irregulares e ludibriar os clientes; promover transferências não autorizadas de recursos em constas de clientes, por meio do SIAPV - Sistema de Automação de Ponto de Venda, tendo como contrapartida, créditos em contas conjuntas com a sua companheira; e promover transferências entre contas de clientes, por meio do SIAPV, sem autorização formal destes, evidenciado um "equilíbrio forjado" ente as referidas contas, para a cobertura de eventuais escassez de recursos, possibilitando a obtenção de vantagem financeira para si. Por fim, a comissão atribuiu a responsabilidade ao Sr. Ludson José Machado (peça 1, p. 101) .
Por meio da Nota Jurídica JURIR/BH 821/07 (peça 1, p. 106-110) , o Jurídico Regional de Belo Horizonte - JURIR/BH considerou a comprovação de que o Sr. Ludson José Machado se apropriou dos valores das contas de clientes em benefício próprio, por meio de transferências entre contas, devendo responder civil e criminalmente pelos prejuízos ocasionados à CAIXA. 
Entendeu-se, ainda, que o Sr. Ludson José Machado desrespeitou a proibição contida no normativo MN RH 053 subitens 11.2.1.2; 11.2.1.11; 11.2.1.22 e 11.3.1.4 do Regulamento de Pessoal da CAIXA, tendo em vista que ficou demonstrada a apropriação indevida de valores das contas de clientes, por parte do então empregado, em benefício próprio.
O Sr. Ludson José Machado apresentou defesa (peça 1, p. 143-152) ; em síntese argumentou: que não foram levados em consideração os 18 anos de serviços prestados àquela empresa pública; que o relacionamento pessoal com o cliente, Sr. Sebastião Rosa Lima, foi elemento imprescindível para a manutenção do valor do prêmio recebido pelo cliente em aplicações da CAIXA; que não houve aumento de seu patrimônio, nem de sua ex-companheira, em razão dos fatos a ele imputados; e que tem bons antecedentes.
Em 21/12/2007, por meio da Nota Jurídica JURIR/UA 062/2007 (peça 1, p. 153-156) , o coordenador jurídico, considerou que a defesa apresentada pelo Sr. Ludson José Machado não logrou êxito em afastar ou modificar as conclusões a que se chegou a Comissão de Apuração de Responsabilidade. 
Em 3/1/2008, o processo foi submetido ao Julgamento do Conselho Disciplinar Regional/BH - CDR 001/2008 (peça 1, p. 158) , que decidiu em 1 ª instância pela rescisão do contrato de trabalho por justa causa e imputação de responsabilidade civil ao Sr. Ludson José Machado, por infringência de normas internas da CAIXA previstos nos subitens 11.2.1.2 - "valer-se do cargo ou função para tirar proveito pessoal, 11.2.1.11 - "descumprir leis, regulamentos, normas e atos da Administração", 11.2.1.22 - "escriturar voluntariamente com inexatidão documentos e outros papéis ou informá-los incorretamente" e 11.3.1.4 - "improbidade" do MN RH 053 - Regulamento de Pessoal da CAIXA, e art. 482, alínea "a" da CLT, por improbidade.
Em 8/1/2008, ocorreu a notificação, com prazo para interposição de recurso (peça 1, p. 159) .
O Sr. Ludson José Machado apresentou recurso (peça 1, p. 119-131) . Em sede de recurso, apresentou as seguintes teses: de que não houve evolução patrimonial do recorrente, conforme pode ser observado na sua declaração de renda (peça 1, p. 123) ; de que a autoria não teria sido dele, mas não aponta o suposto autor (peça 1, p. 125) ; de negação quanto aos supostos atos de forjar documentos para enganar os clientes de sua relação, uma vez que não fora registrada nenhuma reclamação por parte daqueles; de refutação quanto ao enquadramento de sua conduta em ato de improbidade; da necessidade de reinquirição das testemunhas presentes nos processo para novo depoimento, com a presença do recorrente, sob pena de ferir o princípio do contraditório e da ampla defesa (peça 1, p. 128) ; de que houve desproporcionalidade na aplicação da penalidade imposta ao recorrente (peça 1, p. 129) , rescisão do contrato de trabalho, acrescida da responsabilidade civil, sem observar os atenuantes e os antecedentes funcionais do recorrente. Requereu ainda (peça 1, p. 130) , a apresentação de gravação do vídeo interno da agência objeto da auditoria, para que se comprove os fatos, além de perícia na máquina (terminal 202, mg0940202) utilizado pelo recorrente.
Por meio da Nota Jurídica JURIR/BH 400/2008 (peça 1, p. 132-133) , o Jurídico Regional de Belo Horizonte - JURIR/BH, após análise recursal, considerou que o recurso interposto não tem o condão de afastar ou modificar a conclusão a que se chegou o Conselho Disciplinar Regional.
Em 19/6/2008, o processo foi submetido ao Conselho Disciplinar da Matriz - CDM 043/2008 (peça 1, p. 141) , que decidiu, em 2 ª instância, negar provimento ao recurso do empregado, mantendo a penalidade rescisão do contrato de trabalho por justa causa do Sr. Ludson José Machado, tendo em vista o enquadramento de sua conduta nos normas internos da CAIXA, previstos nos subitens 11.2.1.2 - "valer-se do cargo ou função para tirar proveito pessoal, 11.2.1.11 - "descumprir leis, regulamentos, normas e atos da Administração", 11.2.1.22 - "escriturar voluntariamente com inexatidão documentos e outros papéis ou informá-los incorretamente" e 11.3.1.4 - "improbidade" do MN RH 053 - Regulamento de Pessoal da CAIXA, e art. 482, alínea "a" da CLT, por improbidade
O Sr. Ludson José Machado teve seu contrato de trabalho rescindido por justa causa com a CAIXA, por meio da Portaria 006/08 (peça 1, p. 134) de 3/1/2008, tendo seu afastamento ocorrido em 16/7/2008, conforme Termo de Rescisão de Contrato de Trabalho (peça 1, p. 137) . 
Desse modo, concluídas as apurações, sem que tenha havido a reparação do dano causado, foi encaminhada notificação para pagamento do débito, por meio do Ofício 1166/08 S.R. Triângulo Mineiro (peça 1, p. 163) , com data de 2/10/2008. Entregue pelos Correios, na data de 16/10/2008, conforme Aviso de Recebimento (peça 1, p. 164) .
Instaurou-se a devida tomada de contas especial (peça 1, p. 184) .
No Relatório do Tomador de Contas (peça 1, p. 198-202) , conclui-se pela responsabilidade da Sr. Ludson José Machado, no desempenho de suas funções como gerente geral, pela ocorrência do dano ao erário, no valor total original de R$ 892.299,43, oriundo de operações de transferências não autorizadas com recursos de contas de clientes da agência.
O Relatório de Auditoria 488/2017 da CGU (peça 1, p. 210-213) , também chegou às mesmas conclusões. Após, foram emitidos o Certificado de Auditoria (peça 1, p. 214) , o Parecer do Dirigente (peça 1, p. 215) e o Pronunciamento Ministerial (peça 1, p. 2019) . 
Na instrução anterior (peça 5) , analisando os documentos dos autos, foi proposta citação de Ludson José Machado, nos seguintes moldes:
Ocorrência: Desvio de recursos de correntistas da CAIXA, por meio de movimentações fraudulentas em suas contas. 
Débito: (peça 1, p. 183) 
	VALOR (R$) 
	DATA

	533.576,76
	26/10/2007

	7.567,68
	23/8/2007

	32.777,72
	23/8/2007

	47.994,59
	6/8/2007

	130.000,00
	23/8/2007

	140.382,68
	23/8/2007

                                                               Valor atualizado até 3/5/2019: R$ 1.720.196,73
Responsável: Sr. Ludson José Machado (CPF XXX.904.256-XX) , Técnico Bancário Novo, à época, na função de gerente geral.
Conduta: Apropriar-se indevidamente de valores das contas 0940.001.00000150-2, 0940.013.00034946-4, 0193.001.00015061-3, 0940.001.00006601-9, 0940.006.00000085-0, 0940.006.00000125-2, 0940.013.00100108-9, em benefício próprio, por meio de transferências para sua conta.
Dispositivos violados: Subitens 11.2.1.2 - "valer-se do cargo ou função para tirar proveito pessoal, 11.2.1.11 - "descumprir leis, regulamentos, normas e atos da Administração", 11.2.1.22 - "escriturar voluntariamente com inexatidão documentos e outros papéis ou informá-los incorretamente" e 11.3.1.4 - "improbidade" do MN RH 053 - Regulamento de Pessoal da CAIXA.
Nexo de causalidade: A fraude na movimentação de contas de correntistas da Agência Sacramento/MG resultou em prejuízo à CAIXA, no valor de R$ 892.299,43.
Evidências: Processo Administrativo - MG.0940.2007.A.000153; Relatório Conclusivo (peça 1, p. 87-105) ; pareceres da área jurídica, por meio da Nota Jurídica JURIR/BH 821/07 (peça 1, p. 106-110) e da Nota Jurídica JURIR/BH 400/2008 (peça 1, p. 132-133) ; Julgamento do Conselho Disciplinar Regional/BH - CDR 001/2008 (peça 1, p. 158) , em 1ª instância e do Conselho Disciplinar da Matriz - CDM 043/2008 (peça 1, p. 141) , em 2ª instância.
Após concordância das instâncias superiores (peças 7 e 8) , seguiu-se à citação do Sr. Ludson José Machado.
Porém, foram efetuadas diversas tentativas para a sua citação: a primeira, pelo Ofício 2643/2019 (peça 10) , sem êxito. Ainda, foram remetidos os Ofícios 6161 e 6162/2019, ambos de 8/10/2019 (peças 13 e 14) , também sem êxitos. A entrega do primeiro expediente não se efetivou, por motivo registrado na peça 11 a saber, "ausente"; a, do segundo também não se efetivou, por motivo registrado à peça 16 a saber, "ausente"; e a, do terceiro também não se efetivou, por motivo registrado à peça 15 a saber, "mudou-se".
Diante disso, recorreu-se à citação por edital, conforme Edital 403/2019 (peça 17) , publicado no DOU, na data de 5/11/2019 (peça 18) . Porém, o responsável não apresentou suas alegações de defesa, permanecendo silente.		
Informa-se que as providências inerentes às comunicações processuais foram concluídas, conforme Despacho (peça 19) .
ANÁLISE DOS PRESSUPOSTOS DE PROCEDIBILIDADE DA IN/TCU 71/2012
Prejuízo ao Contraditório e Ampla Defesa
			Verifica-se que não houve o transcurso de mais de dez anos desde o fato gerador sem que tenha havido a notificação do responsável pela autoridade administrativa federal competente (art. 6º, inciso II, c/c art. 19 da IN/TCU 71/2012, modificada pela IN/TCU 76/2016) , uma vez que os valores cobrados datam de 6/8/2007 a 26/10/2007 (peça 1, p. 183) , e o Sr. Ludson José Machado foi notificado sobre as irregularidades pela autoridade administrativa competente, na data de 16/10/2008, conforme AR (peça 1, p. 164) .
Valor de Constituição da TCE
Verifica-se que o valor atualizado do débito apurado (sem juros) em 1/1/2017 é superior a R$ 100.000,00, na forma estabelecida conforme os arts. 6º, inciso I, e 19 da IN/TCU 71/2012, modificada pela IN/TCU 76/2016	, uma vez que, originalmente, o débito corresponde a R$ 892.299,43 (peça 1, p. 183) .
OUTROS DÉBITOS NOS SISTEMAS DO TCU COM OS MESMOS RESPONSÁVEIS
		Informa-se que não foi encontrado débito imputável aos responsáveis em outros processos em tramitação no Tribunal.
A tomada de contas especial está, assim, devidamente constituída e em condição de ser instruída. 
EXAME TÉCNICO
Preliminarmente, cumpre tecer breves considerações sobre a forma como são realizadas as comunicações processuais no TCU. A esse respeito, destacam-se o art. 179, do Regimento Interno do TCU (Resolução 155, de 4/12/2002) e o art. 4º, inciso III, § 1º, da Resolução TCU 170, de 30 de junho de 2004, in verbis:
Art. 179. A citação, a audiência ou a notificação, bem como a comunicação de diligência, farse-ão:
I - mediante ciência da parte, efetivada por servidor designado, por meio eletrônico, fac-símile, telegrama ou qualquer outra forma, desde que fique confirmada inequivocamente a entrega da comunicação ao destinatário;
II - mediante carta registrada, com aviso de recebimento que comprove a entrega no endereço do destinatário;
III - por edital publicado no Diário Oficial da União, quando o seu destinatário não for localizado
 (...) 
Art. 3º As comunicações serão dirigidas ao responsável, ou ao interessado, ou ao dirigente de órgão ou entidade, ou ao representante legal ou ao procurador constituído nos autos, com poderes expressos no mandato para esse fim, por meio de:
I - correio eletrônico, fac-símile ou telegrama;
II - servidor designado;
III - carta registrada, com aviso de recebimento;
IV - edital publicado no Diário Oficial da União, quando o seu destinatário não for localizado, nas hipóteses em que seja necessário o exercício de defesa".
Art. 4º. Consideram-se entregues as comunicações:
I - efetivadas conforme disposto nos incisos I e II do artigo anterior, mediante confirmação da ciência do destinatário;
II - realizadas na forma prevista no inciso III do artigo anterior, com o retorno do aviso de recebimento, entregue comprovadamente no endereço do destinatário;
III - na data de publicação do edital no Diário Oficial da União, quando realizadas na forma prevista no inciso IV do artigo anterior.
§ 1º O endereço do destinatário deverá ser previamente confirmado mediante consulta aos sistemas disponíveis ao Tribunal ou a outros meios de informação, a qual deverá ser juntada ao respectivo processo.
 (...) 
	Bem se vê, portanto, que a validade da citação via postal não depende de que o aviso de recebimento seja assinado pelo próprio destinatário da comunicação, o que dispensa, no caso em tela, a entrega do AR em "mãos próprias". A exigência da norma é no sentido de o Tribunal verificar se a correspondência foi entregue no endereço correto, residindo aqui a necessidade de certeza inequívoca. 
	Não é outra a orientação da jurisprudência do TCU, conforme se verifica dos julgados a seguir transcritos:
São válidas as comunicações processuais entregues, mediante carta registrada, no endereço correto do responsável, não havendo necessidade de que o recebimento seja feito por ele próprio (Acórdão 3648/2013-TCU-Segunda Câmara, Relator Ministro JOSÉ JORGE) ;
É prescindível a entrega pessoal das comunicações pelo TCU, razão pela qual não há necessidade de que o aviso de recebimento seja assinado pelo próprio destinatário. Entregandose a correspondência no endereço correto do destinatário, presume-se o recebimento da citação. (Acórdão 1019/2008-TCU-Plenário, Relator Ministro BENJAMIN ZYMLER) ;
As comunicações do TCU, inclusive as citações, deverão ser realizadas mediante Aviso de Recebimento - AR, via Empresa Brasileira de Correios e Telégrafos, bastando para sua validade que se demonstre que a correspondência foi entregue no endereço correto. (Acórdão 1526/2007-TCU-Plenário, Relator Ministro AROLDO CEDRAZ) .
	A validade do critério de comunicação processual do TCU foi referendada pelo Supremo Tribunal Federal, nos termos do julgamento do MS-AgR 25.816/DF, por meio do qual se afirmou a desnecessidade da ciência pessoal do interessado, entendendo-se suficiente a comprovação da entrega do "AR" no endereço do destinatário:
EMENTA: AGRAVO REGIMENTAL. MANDADO DE SEGURANÇA. DESNECESSIDADE DE INTIMAÇÃO PESSOAL DAS DECISÕES DO TRIBUNAL DE CONTAS DA UNIÃO. ART. 179 DO REGIMENTO INTERNO DO TCU. INTIMAÇÃO DO ATO IMPUGNADO POR CARTA REGISTRADA, INICIADO O PRAZO DO ART. 18 DA LEI nº 1.533/51 DA DATA CONSTANTE DO AVISO DE RECEBIMENTO. DECADÊNCIA RECONHECIDA. AGRAVO IMPROVIDO.
O envio de carta registrada com aviso de recebimento está expressamente enumerado entre os meios de comunicação de que dispõe o Tribunal de Contas da União para proceder às suas intimações.
O inciso II do art. 179 do Regimento Interno do TCU é claro ao exigir apenas a comprovação da entrega no endereço do destinatário, bastando o aviso de recebimento simples.
Revelia de Ludson José Machado
No caso vertente, a citação do responsável se deu em endereços provenientes de pesquisas de endereços realizadas nos Sistemas Corporativos do TCU, de forma bastante zelosa, porquanto, devido ao insucesso de realizar a citação (peça 11 e 16) em endereços constantes no sistema CPF e CNPJ da Receita (peça 9) , buscou-se a notificação (peça 15) em endereços provenientes das bases de dados do próprio TCU - REACH (peça 12) . A entrega dos ofícios citatórios nesses endereços não ficou comprovada.
Importante destacar que, antes de promover a citação por edital, para assegurar a ampla defesa, buscaram-se outros meios possíveis para localizar e citar os responsáveis, nos limites da razoabilidade, fazendo juntar aos autos informação comprobatória dos diferentes meios experimentados que restaram frustrados, tal como se demonstrou no item anterior da presente instrução (Acórdão 4851/2017-TCU-Primeira Câmara, Relator Ministro-Substituto Augusto Sherman) .
Assim, ante o esgotamento de todas alternativas, o responsável foi citado, por meio de Edital 403/2019 (peça 17) , publicado no DOU, na data de 5/11/2019 (peça 18) .		
Apesar de regularmente citado, o responsável deixou transcorrer in albis o prazo regimental que lhes foi concedido para apresentar alegações de defesa e razões de justificativa e/ou efetuar o recolhimento do débito, motivo pelo qual se impõe o reconhecimento da revelia de que trata o art. 12, § 3º, da Lei 8.443/1992.
A despeito da aplicação da revelia, devem ser considerados, no entanto, os elementos já constantes dos autos, os quais podem, inclusive, levar a um juízo favorável ao responsável revel.
Deve-se observar que, nos processos do TCU, a revelia não implica a presunção de que sejam verdadeiras todas as imputações levantadas contra os responsáveis, diferentemente do que ocorre no processo civil, em que o não comparecimento do réu aos autos leva à presunção da verdade dos fatos narrados pelo autor. 
Assim, independentemente da revelia, a avaliação da responsabilidade do agente nos processos desta Corte não prescinde dos elementos existentes nos autos ou para ele carreados, uma vez que são regidos pelo princípio da verdade material (Acórdão 163/2015-TCU-Segunda Câmara, Relator Ministro André de Carvalho; 2.685/2015 - TCU - 2ª Câmara, Relator Ministro Raimundo Carreiro; 2.801/2015 - TCU - 1ª Câmara, Relator Ministro Walton Alencar Rodrigues; 4.340/2015 - TCU - 1ª Câmara, Relator Ministro Weder de Oliveira e 5.537/2015 - TCU - 1ª Câmara, Relator Ministro Weder de Oliveira) . 
Assim, na busca de elementos nos autos que possam beneficiar o responsável, cabe destacar que, o responsável se manifestou nas fases anteriores desta TCE, conforme o que se segue.
O Sr. Ludson José Machado apresentou defesa (peça 1, p. 143-152) ; em síntese argumentou: que não foram levados em consideração os 18 anos de serviços prestados àquela empresa pública; que o relacionamento pessoal com o cliente, Sr. Sebastião Rosa Lima, foi elemento imprescindível para a manutenção do valor do prêmio recebido pelo cliente em aplicações da CAIXA; que não houve aumento de seu patrimônio, nem de sua ex-companheira, em razão dos fatos a ele imputados; e que tem bons antecedentes.
Nessa primeira manifestação não apresentou argumentos ou provas que pudessem modificar o entendimento quanto à sua responsabilização, apenas situações que não repercutem na elisão do débito a ele imputado.
Por ocasião de apresentação de recurso (peça 1, p. 119-131) , ainda na esfera administrativa, o Sr. Ludson José Machado apresentou as seguintes teses: de que não houve evolução patrimonial do recorrente, conforme pode ser observado na sua declaração de renda (peça 1, p. 123) ; de que a autoria não teria sido dele, mas sem apontar o suposto autor (peça 1, p. 125) ; de negação quanto aos supostos atos de forjar documentos para enganar os clientes de sua relação, uma vez que não fora registrada nenhuma reclamação por parte daqueles; de refutação quanto ao enquadramento de sua conduta em ato de improbidade; da necessidade de reinquirição das testemunhas presentes nos processo para novo depoimento, com a presença do recorrente, sob pena de ferir o princípio do contraditório e da ampla defesa (peça 1, p. 128) ; de que houve desproporcionalidade na aplicação da penalidade imposta ao recorrente (peça 1, p. 129) , rescisão do contrato de trabalho, acrescida da responsabilidade civil, sem observar os atenuantes e os antecedentes funcionais do recorrente. Requereu ainda (peça 1, p. 130) , a apresentação de gravação do vídeo interno da agência objeto da auditoria, para que se comprove os fatos, além de perícia na máquina (terminal 202, mg0940202) utilizado pelo recorrente.
Observa-se que, no julgamento dessas contas, também não se levou em conta o enquadramento da conduta do responsável em improbidade administrativa, tampouco a gravação do vídeo interno da agência objeto daquela auditoria seria imprescindível para que se comprove os fatos, além da desnecessidade de perícia na máquina (terminal 202, mg0940202) utilizado pelo recorrente.
Portanto, esses argumentos apresentados também não têm relevância quanto à possibilidade de mudança de entendimento quanto à sua responsabilização ou ao valor do débito a ele imputado.
Adicionalmente, as irregularidades imputadas ao responsável estão claramente demonstradas nos autos, não sendo possível, nesta fase processual, o aproveitamento de qualquer análise de elementos em defesa dele.
Prescrição da Pretensão Punitiva		
Vale ressaltar que a pretensão punitiva do TCU, conforme Acórdão 1441/2016-TCU-Plenário, que uniformizou a jurisprudência acerca dessa questão, subordina-se ao prazo geral de prescrição indicado no art. 205 do Código Civil, que é de 10 anos, contado da data de ocorrência da irregularidade sancionada, nos termos do art. 189 do Código Civil, sendo este prazo interrompido pelo ato que ordenar a citação, a audiência ou a oitiva do responsável. 
No caso em exame, ocorreu a prescrição, uma vez que os valores cobrados datam de 6/8/2007 a 26/10/2007 (peça 1, p. 183) , e o pronunciamento da unidade técnica ocorreu em 9/5/2019 (peça 8) . 
Não havendo nos autos elementos que possam atestar a boa-fé do responsável, devem as contas serem julgadas irregulares, condenando-o ao débito apurado. Deixando de aplicar-lhe a multa prevista no art. 57 da Lei 8.443/1992, ante a prescrição da pretensão punitiva.
Valor corrigido do Débito
			Os recursos da CAIXA foram desviados em parcelas, porém os prejuízos foram anotados no ano de 2007, cujo prejuízo resultou no valor original de R$ 892.299,43. Porém, considerando as datas dos respectivos débitos (peça 1, p. 183) , o valor corrigido dos débitos até a data de 3/5/2019 corresponde a R$ 1.720.196,73 (peça 5) .
CONCLUSÃO
	Em face da análise promovida na seção "Exame Técnico", verifica-se que o Sr. Ludson José Machado não apresentou suas alegações de defesa quanto às irregularidades a ele imputadas, instado a se manifestar, optou pelo silêncio, configurando a revelia, nos termos do § 3º, do art. 12, da Lei 8.443/1992. Ademais, inexistem nos autos elementos que demonstrem a boa-fé do responsável ou a ocorrência de outras excludentes de culpabilidade.
Vale ressaltar que a jurisprudência pacífica nesta Corte é no sentido da imprescritibilidade das ações de ressarcimento ao erário (Súmula TCU 282) . Dessa forma, identificado dano ao erário, devese instaurar e julgar o processo de tomada de contas especial para responsabilizar seus agentes causadores, respeitando o direito ao contraditório e à ampla defesa, independentemente de quando ocorreram os atos impugnados.
Verifica-se também que houve a prescrição da pretensão punitiva, conforme análise já realizada.
	Tendo em vista que não constam dos autos elementos que permitam reconhecer a boa-fé do responsável, sugere-se que as suas contas sejam julgadas irregulares, nos termos do art. 202, § 6º, do Regimento Interno do TCU, com a imputação ao Sr. Ludson José Machado do débito atualizado monetariamente e acrescido de juros de mora, nos termos do art. 202, §1º do Regimento Interno do TCU, descontado o valor eventualmente recolhido.
PROPOSTA DE ENCAMINHAMENTO
	Diante do exposto, submetem-se os autos à consideração superior, propondo-se:
a) considerar, para todos os efeitos, revel o Sr. Ludson José Machado (CPF XXX.904.256-XX) , dando-se prosseguimento ao processo, conforme preceitua o art. 12, §3º, da Lei 8.443/1992, c/c o art. 202, §8º, do RITCU;
 julgar irregulares, nos termos dos arts. 1º, inciso I, 16, inciso III, alínea "d", da Lei 8.443/1992, c/c os arts. 19 e 23, inciso III, da mesma Lei, as contas do responsável Ludson José Machado (CPF XXX.904.256-XX) , condenando-o ao pagamento da importância a seguir especificada, atualizada monetariamente e acrescida dos juros de mora, calculada a partir da data discriminada até a data da efetiva quitação do débito, fixando-lhes o prazo de quinze dias, para que comprovem, perante o Tribunal, o recolhimento da referida quantia ao cofres da Caixa Econômica Federal, nos termos do art. 23, inciso III, alínea "a", da citada lei, c/c o art. 214, inciso III, alínea "a", do Regimento Interno do TCU;
Débito: (peça 1, p. 183) 
	VALOR (R$) 
	DATA

	533.576,76
	26/10/2007

	7.567,68
	23/8/2007

	32.777,72
	23/8/2007

	47.994,59
	6/8/2007

	130.000,00
	23/8/2007

	140.382,68
	23/8/2007

                                                               Valor atualizado até 14/3/2020 com juros: R$ 2.798.308,38 (peça 20) 
	 autorizar, desde logo, a cobrança judicial das dívidas, caso não atendidas a notificação, na forma do disposto no art. 28, inciso II, da Lei 8.443/1992;
 autorizar também, desde logo, se requerido, com fundamento no art. 28, inciso I, da Lei 8.443, de 1992, c/c o art. 217, §§ 1º e 2º do Regimento Interno do TCU, o parcelamento da (s) dívida (s) em até 36 parcelas, incidindo, sobre cada parcela, corrigida monetariamente, os correspondentes acréscimos legais, fixando-lhe o prazo de quinze dias, a contar do recebimento da notificação, para comprovar, perante o Tribunal, o recolhimento da primeira parcela, e de trinta dias, a contar da parcela anterior, para comprovar os recolhimentos das demais parcelas, devendo incidir, sobre cada valor mensal, atualizado monetariamente, os juros de mora devidos, no caso do débito, na forma prevista na legislação em vigor, alertando os responsáveis de que a falta de comprovação do recolhimento de qualquer parcela importará o vencimento antecipado do saldo devedor, nos termos do § 2º do art. 217 do Regimento Interno deste Tribunal; 
 enviar cópia do Acórdão a ser prolatado, bem como do Relatório e do Voto que o fundamentarem à Procuradoria da República no Estado de Minas Gerais, nos termos do à § 3º do art. 16 da Lei 8.443/1992, c/c o § 7º do art. 209 do Regimento Interno do TCU, para adoção das medidas cabíveis; e
 enviar cópia do Acórdão que vier a ser proferido à Caixa Econômica Federal e ao responsável, para ciência, informando que a presente deliberação, acompanhada do Relatório e do Voto que a fundamenta, está disponível para a consulta no endereço www.tcu.gov.br/acordaos, além de esclarecer que, caso requerido, o TCU poderá fornecer sem custos as correspondentes cópias, de forma impressa.
 
O PARECER DO MINISTÉRIO PÚBLICO
O Ministério Público, à peça 24, manifestou-se de acordo com a proposta oferecida pela unidade técnica.
É o Relatório.

não há

Subprocurador-Geral Lucas Rocha Furtado.

TOMADA DE CONTAS ESPECIAL. EMPREGADO DE EMPRESA PÚBLICA. FRAUDE EM OPERAÇÕES BANCÁRIAS. DESVIO DE RECURSOS. CONTAS IRREGULARES. DÉBITO. PRESCRIÇÃO DA PRETENSÃO PUNITIVA.

TOMADA DE CONTAS ESPECIAL (TCE)

Secretaria de Controle Externo de Tomada de Contas Especial (Secex-TCE).

Atuo força do art. 152 do Regimento Interno.
Nesta tomada de contas especial, verificaram-se operações bancárias irregulares em contas da agência da Caixa Econômica Federal (Caixa) em Sacramento (MG) , com prejuízo aos cofres federais no valor de R$ 892.299,43, montante desviado da conta corrente de clientes.  Vejamos.
Após a apuração administrativa empreendida, a Caixa decidiu-se pela rescisão do contrato assinado com o Sr. Ludson José Machado, que atuava na qualidade de gerente geral da agência, conforme se segue (instrução de peça 21, pág. 3) :
21. Em 3/1/2008, o processo foi submetido ao Julgamento do Conselho Disciplinar Regional/BH - CDR 001/2008 (peça 1, p. 158) , que decidiu em 1 ª instância pela rescisão do contrato de trabalho por justa causa e imputação de responsabilidade civil ao Sr. Ludson José Machado, por infringência de normas internas da CAIXA previstas nos subitens 11.2.1.2 - "valer-se do cargo ou função para tirar proveito pessoal, 11.2.1.11 - "descumprir leis, regulamentos, normas e atos da Administração", 11.2.1.22 - "escriturar voluntariamente com inexatidão documentos e outros papéis ou informá-los incorretamente" e 11.3.1.4 - "improbidade" do MN RH 053 - Regulamento de Pessoal da CAIXA, e art. 482, alínea "a" da CLT, por improbidade.
A decisão foi confirmada diante de recurso impetrado pelo responsável.
Nesta fase externa de controle, diante da revelia do responsável, que não forneceu elementos que infirmassem as evidências constantes dos autos, a Secretaria de Controle Externo de tomada de contas especial (Secex-TCE) propôs julgar irregulares as contas analisadas, com a cobrança de débito. Registrou a prescrição da pretensão punitiva.
O Ministério Público manifestou-se de acordo com a proposta.
Acolho-a, tomando a análise apresentada pela unidade técnica como razão para decidir. 
Face ao exposto, Voto por que o Tribunal adote o Acórdão que ora submeto à consideração deste Colegiado.
TCU, Sala das Sessões Ministro Luciano Brandão Alves de Souza, em 5 de agosto de 2020.
RAIMUNDO CARREIRO 
Relator